【裁判字號】    87,訴,1930
【裁判日期】    900118
【裁判案由】    重利等
【裁判全文】
臺灣板橋地方法院刑事判決                        八十七年度訴字第一九三號
    公  訴  人  臺灣板橋地方法院檢察署檢察官
    被      告  子○○
                丙○○
    右  一  人  魯寶文
    選任辯護人  黃秋雄
    被      告  己○○
右列被告等因重利等案件，經檢察官提起公訴（八十七年度偵字第八五三三號），及
移送併案審理（八十八年度偵字第八八七八號），本院判決如左：
    主      文
子○○常業重利，處有期徒刑伍月，併科罰金壹萬元，有期徒刑如易科罰金，罰金如
易服勞役，均以參佰元折算壹日。扣案借據壹張、客戶編號電話名冊陸張、雙用式週
曆壹本及印章壹枚，均沒收。
丙○○、己○○均無罪。
    事      實
一、子○○自民國八十七年三月二十五日起，在臺北縣三重市○○路○段五十九號，
    先後乘郭兆凱、李統高、袁三河、毛克明、廖學傳、黃河升、林廣文、江秋丰、
    王建坪、丁○○、周錫雄、曾清輝、施永丰、郭春祥、張吉祥、李烈、賴慶興、
    廖藝濃、許玉生、陳登川、林進溢及游清水等人需款甚殷之急迫情況，以每出借
    新臺幣（下同）一萬元，須於一個月內分六期償還本息共一萬二千元，即自借得
    日起每五日償還本息二千元一次之方式，貸以一萬元至三萬元不等之現金，而取
    得月息高達百分之二十，與原本顯不相當之重利，倚恃從中持續牟取收益營生而
    為常業；迨至八十七年四月二十一日下午三時二十分許，在上址為警查獲，並扣
    得其所有且供常業重利所用之借據一張、客戶編號電話名冊六張、雙用式週曆一
    本及印章一枚。
二、案經臺北縣警察局移請臺灣板橋地方法院檢察署檢察官偵查起訴。
    理      由
甲、被告子○○部分：
一、右揭事實，迭據被告子○○於警訊、偵查及本院審理時，坦承不諱，核與被害人
    丁○○指證借款計息方式相符，且有借據一張、客戶編號電話名冊六張、雙用式
    週曆一本及印章一枚等扣案可資佐證，應可信實，綜上事證明確，被告犯行堪予
    認定。
二、核被告子○○所為，係犯刑法第三百四十五條常業重利罪。爰審酌被告年富力強
    ，本可自食其力，詎因貪取非分之財，對於告貸無門，陷於窘迫境況之人，不僅
    不加矜恤，猶加以壓榨盤剝，趁機貸與金錢以牟取高利，並恃以為生，唯利是尚
    ，甚為可訾，應予非難，兼衡其貸款之額度不高，所生實害非鉅，犯後供認無隱
    ，非無悔意等一切情狀，量處如主文所示之刑，並據刑法第二條第一項前段規定
    ，依修正後之刑法第四十一條第二項及刑法第四十二條第二項（未修正）等規定
    ，諭知有期徒刑易科罰金，罰金易服勞役之折算標準，資為懲儆。
三、扣案借據一張、客戶編號電話名冊六張、雙用式週曆一本及印章一枚，胥屬被告
    所有，且供其常業重利行為所用之物，已據被告供明，均應依刑法第三十八條第
    一項第二款規定宣告沒收。
四、公訴意旨另略以：丁○○於不詳時因積欠利息未繳，竟遭被告子○○、丙○○、
    己○○等三人恐嚇要斷手斷腳，以催討利息，因認被告子○○尚涉刑法第三百零
    五條恐嚇罪嫌云云，訊據被告子○○、丙○○、己○○等皆堅詞否認有何恐嚇丁○○之行為，遍閱全卷證，除丁○○指稱「天龍」之人以亮槍及恫嚇之言詞催討
    債務外，復未見有何其他事證可擔保丁○○此一指訴與事實相符，自難單憑丁○○片面之詞，即率爾認定被告子○○等有何恐嚇行為，茲以公訴人認此部分犯嫌
    與前開常業重利罪行間，有牽連犯之裁判上一罪關係，即不另為無罪之諭知。
五、檢察官另認被告子○○與受僱丙○○，與鐘昆達、壬○○、子○○、辛○○、甲○○、癸○○、戊○○等，自八十五年間起，在臺北縣三重市一帶，共同以經營
    地下錢莊為常業，涉有組織犯罪及重利等罪嫌，請求併審（偵查案號：八十八年
    度偵字第八八七八號）云云，然查：被告子○○於八十八年三月二十八日警訊中
    固供稱其自八十五年十月份起至八十六年四月間止，二度受僱於丙○○所經營以
    政欣汽車商行及北泰汽車商行等為名之地下錢莊，丙○○除僱用伊外，尚僱有綽
    號「阿文」者、戊○○、辛○○等共四人，放款方式有日會、期會之別，日會為
    借一萬元者，分六次還款，每五天還一次，每次還二千元，期會為借一萬元者，
    實拿九千元，每十天繳息一千元，直至利息還清云云（見八十八年度偵字第八八
    七八號偵查卷影本第二十頁至第二十三頁），核與丙○○於八十八年四月十一日
    警訊中所稱僱用員工有天龍、阿生負責放款及收款，長腳、豪哥、阿弟、阿男負
    責暴力催討債務，放款方式日會部分，放款一萬元，三天為一期，每期一千二百
    元，三十日攤還後共還一萬二千元，另一種為十日為一期，每期償還一千元利息
    ，本金另計云云（見八十八年度偵字第八八七八號偵查卷影本第六頁至第八頁）
    ，及證人辛○○於警訊中所述伊自八十七年五月間退伍後，即隨綽號「天龍」之
    子○○向計程車司機收帳，伊不知收的是什麼帳，亦不知丙○○從事何業，僅在
    北泰汽車商行見過丙○○，伊跟隨天龍時，所收到之帳款均由天龍花用完盡，伊
    非丙○○手下等語（見八十八年度偵字第八八七八號偵查卷影本第三十八頁至第
    四十頁反面），非無齟齬，而被告子○○前引警訊中之供證，亦與其嗣後在本院
    訊問時所為不利於丙○○之指證：「我是北泰的時候加入。」「（問，錢莊放款
    的方式是如何？）我們沒有對外廣告，都是計程車司機他們自己介紹來找我們借
    款，我在公司裡面，他們來問我，如果被告丙○○在，都是他處理，如果被告丙○○不在，就由我打電話叫他回來，所以都是由丙○○接洽，我的工作就是有人
    來還錢的時候收下來蓋個章，然後再彙整給丙○○，我沒有去外面要過債，北泰
    總共只有我跟丙○○二個人知情」等語扞格（見本院八十九年一月十日訊問筆錄
    ）；另證人庚○○雖曾指證向被告等共同經營之地下錢莊借錢，但於本院訊問時
    猶陳明：「時間我忘記了，借過一次而已，我是計程車司機，是車隊朋友介紹我
    去的，我到三重重陽路賣車的車行找綽號天龍的人，我進去只有一個人，那人就
    是天龍，我不知道他的本名，我借三萬元，沒有先扣利息，十天一期，還三千元
    只是利息的部分，本金沒有約定清償日期，利息一直付到本金還完為止，後來我
    還清了，我大概只付了四次就還本金，只有開本票三萬元擔保，沒有押證件，還
    錢是晚上八點多約在外面還，都是天龍來收錢。中間都沒有其他人和我聯絡。」
    （見本院八十八年十一月四日訊問筆錄），亦與被告子○○、丙○○所述不無出
    入，是渠等供證是否屬實而可資為不利於被告子○○、丙○○等之論據，殊非無
    疑，此外復查無渠等共同經營地下錢莊及組織犯罪之物證，可供調查，資為排除
    渠等供述之瑕疵而可確認渠等犯行之證據，依罪疑應為有利於被告認定之原則，
    即應為有利於被告之認定，認屬犯罪不能證明，而將請求併審之犯嫌排除於本案
    犯罪事實範圍之外，第以移送併辦意旨既認此部分犯嫌與前開經論罪科刑之犯行
    間，有連續犯之裁判上一罪關係，即不另為無罪之諭知，附此敘明。
乙、被告丙○○、己○○部分：
一、公訴意旨另略以：被告丙○○與被告己○○偕共同被告子○○三人基於常業重利
    犯意之聯絡，自民國八十七年三月二十五日起，在臺北縣三重市○○路○段五十
    九號經營北泰汽車商行，並以此為地下錢莊之掩護，乘他人急迫輕率或無經驗貸
    以金錢而取得與原本顯不相當之重利，其間丁○○因積欠利息未繳，竟遭丙○○
    等三人恐嚇要斷手斷腳，以催討利息，嗣經警查獲，並在上址扣得客戶借據一張
    、客戶編號電話名冊六張、雙用式週曆一本、印章一枚及租賃契約書一本，因認
    被告丙○○與被告己○○等涉有刑法第三百零五條恐嚇及第三百四十五條常業重
    利等罪嫌云云。
二、按犯罪事實應依證據認定之，無證據不得推定其犯罪事實，又不能證明被告犯罪
    者，應諭知無罪之判決，刑事訴訟法第一百五十四條及第三百零一條第一項分別
    定有明文。而刑事訴訟法上所謂認定事實之證據，係指足以認定被告確有犯罪行
    為之積極證據而言，該項證據自須適合於被告犯罪事實之認定，始得採為斷罪資
    料；事實之認定應憑證據，如未發現相當證據，或證據不足以證明，自不能以推
    測或擬制之方法，以為裁判之基礎。至共同被告不利於己之陳述，固得採為其他
    共同被告犯罪之證據，惟此項不利之陳述，須無瑕疵可指，而就其他方面調查，
    又與事實相符，始得採為其他共同被告犯罪事實之認定。此項不利之供述，依同
    法第一百五十六條第二項之規定，仍應調查其他必要之證據，以察其是否與事實
    相符，要難僅憑此項供述，遽為其他共同被告犯罪事實之認定，最高法院二十九
    年上字第三一○五號、四十年臺上字第八六號、四十六年度臺上字第四一九號、
    三十一年度上字第二一二三號、七十三年度臺上字第五六三八號等判例意旨可供
    參考。
三、訊據被告丙○○、己○○均堅決否認有何恐嚇及以重利為常業等罪行，被告丙○○辯稱：伊僅出資開設北泰汽車商行，經營汽車買賣業務，未從事放款或地下錢
    莊行為，亦不識乙○賜等語；被告己○○辯稱：伊乃受丙○○僱用，在北泰汽車
    商行負責汽車銷售工作，未聞北泰汽車商行兼營地下錢莊，亦不曾參與任何放貸
    業務等語。公訴人認被告丙○○、己○○等涉有前開罪嫌，無非以被害人丁○○
    於警訊中之指訴及上揭扣案物品為其論據。
四、第查：
    （一）被害人丁○○於警訊中就其向地下錢莊借款之經過，係稱：「於八十六年
          十一月初，我經友人介紹到三重市○○○路向某地下錢莊借款新臺幣一萬
          元，並言明每月繳六期，每期繳二千元，共每月要繳一萬二千元，月息二
          十分，我陸續向他們借款一萬元，言明分六期攤還，到四月五日我要拿二
          千元歸還時，才知搬家，直至四月六日地下錢莊呼叫我留0000000
          000行動電話，我才知他們又搬到三重市○○路○段五十九號北泰汽車
          經營地下錢莊，四月八日我要還錢時，地下錢莊綽號『天龍』稱四月五日
          那一期我慢三天要罰九千元，我稱是你們搬家才找不到，又不是不繳，綽
          號『天龍』稱錢不繳也沒關係，大家走著瞧，試試看，並故意打開抽屜亮
          出放在裡面的手槍」（見八十七年度偵字第八五三三號偵查卷第十五頁反
          面），顯見被害人丁○○於警訊中所提及之放款者，僅有綽號「天龍」者
          一人，並未明確指稱被告丙○○偕己○○或其中任一人經營地下錢莊，此
          外，扣案物品僅客觀顯示北泰汽車商行係向案外人王承桂租屋營業，及有
          若干客戶之姓名資料，尚難據以逕予證明被告丙○○、己○○有何恐嚇或
          放款收取重利之行為。
    （二）又共同被告子○○於警局初訊時供述：「（問，子○○你是否從事地下錢
          莊放高利貸？）是的。」「（問，警方於八十七年四月二十一日在三重市
          ○○路二段五十九號北泰汽車商行辦公室搜索查扣客戶借據乙張、客戶編
          號電話名冊、雙用式週曆乙本、印章乙枚、房屋租賃契約書等是何人所有
          ？）除了房屋租賃契約書是丙○○、己○○所有，其餘是我所有。」「問
          ，綽號『天龍』是否你本人？）是我本人。」「（問，丙○○和己○○是
          否和你共同經營地下錢莊？）沒有」「（問，為何丙○○、己○○承租之
          房屋會讓你使用並在辦公室抽屜起出借據、印章、客戶編號名冊、週曆等
          物，你作何解釋？）我們是朋友，丙○○叫我不要放高利貸，到他公司賣
          汽車。」「（問，丙○○、己○○是否知道你放高利貸？）原先不知道，
          但後來丁○○來北泰商行還錢他們才知道我放高利貸。」（見八十七年度
          偵字第八五三三號偵查卷第五頁反面至第七頁）；其於偵查中亦稱：「（
          問，有無從事重利行為？）是我借人的，借一萬元，五天還二千元。」「
          問，外號？）天龍。」（見同前偵查卷第四十四頁），俱與被害人丁○○
          之指訴及被告丙○○、己○○等之辯解，核無不合；雖其於本院訊問時一
          度更易其詞，作出對被告丙○○不利之供證稱：「（問，你跟被告丙○○
          何時認識？）他在三重開地下錢莊的時候認識的，當時我向他借錢，那家
          錢莊也是用車行的名義，叫政欣汽車商行，那時我加入的時候是在第一次
          被抓的前二個星期我才加入他們，當時從政欣搬到北泰，我是北泰的時候
          加入。」「（問，錢莊放款的方式是如何？）我們沒有對外廣告，都是計
          程車司機他們自己介紹來找我們借款，我在公司裡面，他們來問我，如果
          被告丙○○在，都是他處理，如果被告丙○○不在，就由我打電話叫他回
          來，所以都是由丙○○接洽，我的工作就是有人來還錢的時候收下來蓋個
          章，然後再彙整給丙○○，我沒有去外面要過債，北泰總共只有我跟吳建
          達二個人知情，其他的人都是賣車的人，被告己○○真的是賣車的，他不
          知情。」「在政欣時我沒有加入，那時我只是借錢的客戶，在北泰的時候
          才加入，另外丁○○借錢沒有還，阿文打電話催，他們說他們快到了，後
          來他們立刻就還錢了，當時阿文有說如果不還錢到時就要對他們不利，我
          只是在旁邊聽到，（下略）」（見本院八十九年一月十日訊問筆錄），然
          其稱催款時揚言對丁○○不利者為「阿文」，與被害人丁○○所指係「天
          龍」所為，顯然不符，已難遽信無訛，況其嗣後又謂：「（問，在本院所
          為不利於共同被告之陳述是否實在？）錢都是我一個人負責錢莊業務，出
          借的錢是我向丙○○借來的，丙○○不知道我拿出去放款，我是跟他說我
          有急用，但後來他追討甚急，對本案偵查進行中曾經為了此事打過我，我
          們因此結怨，所以做出不實的供述。」「我所說的借款人都是我的朋友，
          他們都是跟我借，他們沒有跟丙○○借過錢，也沒有被恐嚇也沒有被打，
          這些都是我捏造的。」（見本院八十九年十一月九日訊問筆錄），俱見亦
          無從以共同被告子○○之供述，作為不利於被告丙○○、己○○事實認定
          之論據。
五、綜上，公訴人所舉事證，尚難排除合理性之懷疑，足證被告丙○○、己○○確有
    起訴書所載恐嚇丁○○，及以重利為常業之行為，揆諸前開法條規定及說明，即
    應為無罪之諭知，以昭審慎。檢察官另移被告丙○○夥同鐘昆達、壬○○、子○○、辛○○、甲○○、癸○○、戊○○等放款牟利及持槍索討借款等犯嫌，請求
    併審（偵查案號：八十七年度偵字第九九六三號、八十八年度偵字第八八七八號
    ），惟被告丙○○於本案既應判決無罪，即與請求併審之犯嫌間，無何裁判上一
    罪關係，非本案起訴效力之所及，本院無從併予審理，應將丙○○涉案部分卷還
    檢察官另行偵處，附此敘明。
據上論結，應依刑事訴訟法第二百九十九條第一項前段、第三百零一條第一項，刑法
第三百四十五條、第二條第一項前段、第四十一條第一項、第四十二條第二項、第三
十八條第一項第二款，罰金罰鍰提高標準條例第一項前段、第二條，判決如主文。
本案經檢察官陳孟黎到庭執行職務。
中      華      民      國      九十      年     一     月     十八     日
                                    臺灣板橋地方法院刑事第六庭
                                        法  官  蔡  新  毅
右正本證明與原本無異。
如不服本判決，應於判決送達後十日內，向本院提出上訴狀。
                                        書記官  謝  麗  秋
中      華      民      國      九十      年     一     月     十八     日
※附錄本案論罪科刑法條全文※
刑法第三百四十五條
以犯前條之罪為常業者，處五年以下有期徒刑，得併科三千元以下罰金。


司法院資訊處製作；財團法人民間司法改革基金會備份。
